ACORDAO-COMPLETO-2426283

ACÓRDÃO 61/2021 ATA 1/2021 - PRIMEIRA CÂMARA

VISTOS, relatados e discutidos estes autos de tomada de contas especial instaurada contra a ex-prefeita do município de Jutaí/AM na gestão 2013/2016, Marlene Gonçalves Cardoso, em virtude da impugnação parcial das despesas provenientes dos recursos disponibilizados pela portaria 160/2015, do extinto Ministério da Integração Nacional.
ACORDAM os ministros do Tribunal de Contas da União, reunidos em sessão da 1ª Câmara, diante das razões expostas pelo relator, em:
9.1. considerar revel, para todos os efeitos, a Sra. Marlene Gonçalves Cardoso, nos termos do art. 12, § 3º, da Lei 8.443/1992;
9.2. julgar irregulares as contas do Sra. Marlene Gonçalves Cardoso, com fundamento no art. 16, III, "c", da Lei 8.443/1992, e condená-la ao pagamento das quantias a seguir especificadas, atualizadas monetariamente e acrescidas de juros de mora, calculados a partir das datas especificadas até a data do efetivo recolhimento, fixando o prazo de 15 (quinze) dias, a contar da notificação, para que comprove, perante o Tribunal (art. 214, III, "a", do RI/TCU) , o recolhimento da dívida aos cofres do Fundo Nacional de Desenvolvimento da Educação, na forma da legislação em vigor:
	Valor (R$) - D/C
	Datas

	336.624,00 D
	28/7/2015

	1.404,99 C
	18/4/2016

9.3. aplicar a Sra. Marlene Gonçalves Cardoso a multa prevista no art. 57 da Lei 8.443/1992, no valor de R$ 43.000,00 (quarenta e três mil reais) , fixando o prazo de 15 (quinze) dias, a contar da notificação, para que comprove, perante o Tribunal (art. 214, III, "a", do RI/TCU) , o recolhimento da dívida aos cofres do Tesouro Nacional, atualizada monetariamente desde a data do presente acórdão até a do efetivo recolhimento, se for paga após o vencimento, na forma da legislação em vigor;
9.4. autorizar, desde logo, nos termos do art. 28, II, da Lei 8.443/1992, a cobrança judicial das dívidas caso não atendida a notificação;
9.5. em cumprimento ao disposto no § 3º do art. 16 da Lei 8.443/1992, remeter cópia desta deliberação à Procuradoria da República no Estado do Amazonas.

Tomada de contas especial instaurada em virtude da impugnação parcial das despesas provenientes dos recursos disponibilizados pela portaria 160/2015, do extinto Ministério da Integração Nacional.

Primeira Câmara

Município de Jutaí - AM.

3. Interessados/Responsáveis:
3.1. Interessado: Ministério do Desenvolvimento Regional.
3.2. Responsável: Marlene Gonçalves Cardoso (XXX.679.792-XX).

13.1. Ministros presentes: Walton Alencar Rodrigues (Presidente), Benjamin Zymler, Vital do Rêgo e Jorge Oliveira.
13.2. Ministro-Substituto presente: Weder de Oliveira (Relator).

ACORDAO-COMPLETO-2468001

Acórdão de Relação 5926/2021 - Primeira Câmara

Acórdão de Relação

WEDER DE OLIVEIRA

Examina-se tomada de contas especial instaurada contra a ex-prefeita do município de Jutaí/AM na gestão 2013/2016, Marlene Gonçalves Cardoso, em virtude da impugnação parcial das despesas provenientes dos recursos disponibilizados pela portaria 160/2015, do extinto Ministério da Integração Nacional (MI) .
O município declarou situação de emergência em 12/5/2015 (decreto municipal 10/2015) , reconhecido em procedimento sumário pela portaria MI 104/2005 e apresentou plano detalhado de resposta (PDR) orçado em R$ 680.350,00.
O PDR consiste na formalização da solicitação de apoio federal, por meio do qual as necessidades são apresentadas com as justificativas e indicação das ações a serem realizadas no âmbito do Estado e Município.
A portaria MI 160/2015 autorizou o empenho e repasse de recursos ao município, no valor de R$ 397.749,80, para a execução de ações de socorro e assistência às vítimas e restabelecimento de serviços essenciais (peça 4) decorrentes da emergência reconhecida pela Portaria MI 104/2005, conforme quadro a seguir.
	Assistência Humanitária
	Quantidade
	Valor (R$) 

	Cestas de Alimentos
	1.000 kits
	92.500,00

	Kit Higiene Pessoal
	1.000 kits
	35.000,00

	Kit Limpeza
	1.000 kits
	60.000,00

	Ações de Socorro
	Quantidade
	Valor (R$) 

	Aluguel de barcos
	01 por 30 dias
	15.000,00

	Aluguel de voadeira
	03 por 30 dias
	31.699,80

	Gasolina
	12000 litros
	52.800,00

	Óleo Diesel
	5000 litros
	17.500,00

	Óleo lubrificante/Óleo 2 tempos
	390 litros
	5.850,00

	Ações de Restabelecimento
	Quantidade
	Valor (R$) 

	Telhas de alumínio (3 mts) 
	Indeferido
	
	Pregos 3" ½
	100 kg
	1.150,00

	Pregos 2" ½
	100 kg
	1.150,00

	Pregos 3"
	100 kg
	1.150,00

	Pregos 2"
	100 kg
	1.150,00

	Tábuas para assoalho
	400 dúzias
	60.000,00

	Tábuas para parede
	285 dúzias
	22.800,00

		Total
	397.749,80

Os recursos foram repassados pela ordem bancária 2015OB800193, de 28/7/2015.
A prestação de contas final foi analisada pelo Centro Nacional de Gerenciamento de Riscos e Desastres (Cenad) que concluiu por sua reprovação e por débito no valor histórico de R$ 336.624,00, imputável à ex-prefeita, nos seguintes termos (peça 20) :
"14. O município encaminhou ofício 086/2016 com a prestação de contas final em abril de 2016, apresentando o rol de documentos previstos pra análise e trazendo informações sobre a utilização dos recursos. A execução do PDR não seguiu exatamente as definições do plano aprovado pela SEDEC/MI, houve tanto a exclusão como a inclusão de intens. Na relação de pagamentos é possível identificar que todas as aquisições foram realizadas em um único fornecedor, a Distribuidora primavera - R.R. da Silva Distribuidora e Papelaria - ME, cuja atividade econômica principal é descrita como comércio varejista especializado de equipamentos e suprimentos de informática:
 (...) 
b. Da análise do atingimento dos objetivos
Os documentos apresentados na prestação de contas final permitem inferir que o atingimento dos objetivos foi alcançado apenas em parte das ações. O alcance dos objetivos pôde ser comprovado nas ações cujos relatórios fotográficos permitem esta conclusão. As reprovações ficam por conta das contratações não demonstradas nos relatórios fotográficos, na ausência de registros que comprovem os beneficiários ou locais de entrega, tomando impossível esta avaliação.
 (...) 
IV. Conclusão
15. O município não cumpriu ao pré-estabelecido na aprovação do PDR, tampouco solicitou a readequação do plano. Ressalta-se que o remanejamento de metas é algo plenamente viável desde que presente as circunstâncias para as alterações e a adequabilidade das novas ações. Nesse sentido, o município informa que ao utilizar o valor disponibilizado, deixou de adquirir combustível (diesel, gasolina, óleo) com o recursos oriundo deste Ministério para utilizar o recurso oriundo do Governo do Estado.
16. Foi solicitado no ofício 1459/SEDEX/DENAD/CPG a lista de beneficiários que foram contemplados com as cestas básicas, kits de limpeza e higiene pessoal, ou mesmo a apresentação de declaração indicando todas as datas, localidades e quantidade de pessoas ou famílias atendidas e também a especificação da composição das cestas e kits. O município não apresentou resposta, porém no ofício 086/2016 consta relatório fotográfico indicando a distribuição de cestas de alimentos, kits de limpeza e de higiene pessoal nas comunidades de Porto Alegre, Xibeco de Cima, Acapuri de Baixo, São Raimundo da Maloca e São Cristóvão.
17. As aquisições e contratações listadas abaixo mostram-se adequadas quanto ao cumprimento objeto e o alcance dos objetivos no âmbito de atuação da defesa civil, sendo evidenciados com os comprovantes e relatórios apresentados. A composição destes kits está descrita no PDR apresentado pelo município, inclusive o valor gasto foi inferior ao PDR aprovado. Portanto esta análise mostra-se favorável quanto à aprovação destas metas.
	Serviço/Contratação
	Valor
	Status

	980 kits de limpeza
	R$ 40.376,00
	Aprovado.

	645 kits de higiene pessoal
	R$ 20.640,00
	Aprovado

	Tabela 6: metas aprovadas
		
18. As demais ações, mesmo atendendo ao cumprimento do objeto, sendo caracterizadas como adequadas sob o ponto de vista da atuação na defesa civil, foram avaliadas como inconclusivas sob o ponto de vista do atingimento dos objetivos. A ausência de comprovação não permite uma conclusão da análise, deixando obscuro o alcance dos objetivos. Assim, esta análise técnica está orientada à reprovação destas metas.
	Serviço/Contratação
	Valor
	Status

	Água Mineral
	R$ 1.324,00
	Reprovado

	Redes
	R$ 38.000,00
	Reprovado

	Colchões de solteiro
	R$ 30.000,00
	Reprovado

	Tábuas de Assoalho
	R$ 5.200,00
	Reprovado

	Pregos 3" ½
	R$ 1.100,00
	Reprovado

	Pregos 2" ½ 
	R$ 1.100,00
	Reprovado

	Tabela 8: metas reprovadas
		
19. A aquisição de 1.000 cestas de alimentos requer uma análise específica, pois apesar de constar do relatório fotográfico, o município não respondeu aos questionamentos do ofício 1459/SEDEC/CENAD/CPG, não sendo possível avaliar a relação da composição com o valor pago, ressalta-se que o custo deste item foi 180% acima do PDR aprovado. Assim, esta análise técnica também está orientada à reprovação desta meta.
	Serviço/Contratação
	Valor
	Status

	Cestas de Alimentos
	R$ 259.900,00
	Reprovado

	Tabela 7: meta reprovada"
		
No âmbito do MI, a ex-prefeita foi regularmente notificada, não tendo recolhido a importância questionada tampouco apresentado elementos de defesa acerca dos fundamentos que levaram à impugnação parcial da prestação de contas final dos recursos repassados.
A Controladoria Geral da União, no relatório de auditoria 940/2018, acompanhou as conclusões do ministério (peça 31) .
Neste Tribunal, a responsável foi regularmente citada para recolher o débito ou apresentar alegações de defesa nos seguintes termos (pela 52) :
'O débito decorre da não comprovação da boa e regular aplicação de parte dos recursos firmados pela Portaria 160/2015 (peça 4) , e disponibilizados por meio da Transferência Obrigatória/SIAFI 683982, celebrado entre o MI e o Município de Jutaí/AM, a qual caracteriza infração ao artigo 4 da Portaria 88 MI/2012 - MIistério da Integração Nacional."
Transcorrido o prazo regimental, não recolheu o débito, tampouco apresentou alegações de defesa.
A Secretaria de Controle Externo de Tomada de Contas Especial analisou os elementos juntados aos autos e concluiu (peça 56) :
"28. Em face da análise promovida na seção "Exame Técnico", verifica-se que a responsável Marlene Gonçalves Cardoso não logrou comprovar a boa e regular aplicação dos recursos, instado a se manifestar, optou pelo silêncio, configurando a revelia, nos termos do §3º, do art. 12, da Lei 8.443/1992. Ademais, inexistem nos autos elementos que demonstrem a boa-fé da responsável ou a ocorrência de outras excludentes de culpabilidade.
29. Dessa forma, identificado dano ao erário, deve se instaurar e julgar o processo de tomada de contas especial para responsabilizar seus agentes causadores, respeitando o direito ao contraditório e à ampla defesa, independentemente de quando ocorreram os atos impugnados.
30. Verifica-se também que não houve a prescrição da pretensão punitiva, conforme análise já realizada.
31. Tendo em vista que não constam dos autos elementos que permitam reconhecer a boa-fé da responsável, sugere-se que as suas contas sejam julgadas irregulares, nos termos do art. 202, § 6º, do Regimento Interno do TCU, com a imputação do débito atualizado monetariamente e acrescido de juros de mora, nos termos do art. 202, §1º do Regimento Interno do TCU, descontado o valor eventualmente recolhido, com a aplicação da multa prevista no art. 57 da Lei 8.443/1992. 
PROPOSTA DE ENCAMIHAMENTO
32. Diante do exposto, submetem-se os autos à consideração superior, propondo-se:
 a)   considerar revel a responsável Marlene Gonçalves Cardoso (CPF XXX.679.792-XX) , para todos os efeitos, dando-se prosseguimento ao processo, com fulcro no art. 12, § 3º, da Lei 8.443/1992; 
 b)    julgar irregulares, nos termos dos arts. 1º, inciso I, 16, inciso III, alínea "c", da Lei 8.443/1992, c/c os arts. 19 e 23, inciso III, da mesma Lei, as contas do responsável Marlene Gonçalves Cardoso (CPF XXX.679.792-XX) , condenando-a ao pagamento das importâncias a seguir especificadas, atualizadas monetariamente e acrescidas dos juros de mora, calculadas a partir das datas discriMIadas até a data da efetiva quitação do débito, fixando-lhe o prazo de quinze dias, para que comprove, perante o Tribunal, o recolhimento das referidas quantias aos cofres do Tesouro Nacional, nos termos do art. 23, inciso III, alínea "a", da citada lei, c/c o art. 214, inciso III, alínea "a", do Regimento Interno do TCU.  
 Débito relacionado à responsável Marlene Gonçalves Cardoso (CPF XXX.679.792-XX) .
Cofre credor: Tesouro Nacional 
Quantificação do dano:
	Valor (R$) - D/C
	Datas

	336.624,00 D
	28/7/2015

	1.404,99 C
	18/4/2016

 Valor atualizado do débito com juros em 5/8/2020: R$ 480.766,36 (peça 55) 
c) aplicar à responsável Marlene Gonçalves Cardoso (CPF XXX.679.792-XX) , a multa prevista no art. 57 da Lei 8.443/1992 c/c o art. 267 do Regimento Interno do TCU, fixando-lhe o prazo de quinze dias, a contar da notificação, para que comprove, perante o Tribunal (art. 214, III, alínea "a", do Regimento Interno do TCU) , o recolhimento da dívida aos cofres do Tesouro Nacional, atualizada monetariamente desde a data do acórdão que vier a ser proferido por este Tribunal até a do efetivo recolhimento, se pagas após o vencimento, na forma da legislação em vigor;
d) autorizar, desde logo, a cobrança judicial das dívidas, caso não atendidas a notificação, na forma do disposto no art. 28, inciso II, da Lei 8.443/1992;
e) autorizar também, desde logo, se requerido, com fundamento no art. 28, inciso I, da Lei 8.443, de 1992, c/c o art. 217, §§ 1º e 2º do Regimento Interno do TCU, o parcelamento das dívidas em até 36 parcelas, incidindo, sobre cada parcela, corrigida monetariamente, os correspondentes acréscimos legais, fixando-lhe o prazo de quinze dias, a contar do recebimento da notificação, para comprovar, perante o Tribunal, o recolhimento da primeira parcela, e de trinta dias, a contar da parcela anterior, para comprovar os recolhimentos das demais parcelas, devendo incidir, sobre cada valor mensal, atualizado monetariamente, os juros de mora devidos, no caso do débito, na forma prevista na legislação em vigor, alertando o responsável de que a falta de comprovação do recolhimento de qualquer parcela importará o vencimento antecipado do saldo devedor, nos termos do § 2º do art. 217 do Regimento Interno deste Tribunal; 
f) enviar cópia do Acórdão a ser prolatado, bem como do Relatório e do Voto que o fundamentarem à Procuradoria da República no Estado do AM, nos termos do § 3º do art. 16 da Lei 8.443/1992, c/c o § 7º do art. 209 do Regimento Interno do TCU, para adoção das medidas cabíveis; e
g) enviar cópia do Acórdão que vier a ser proferido ao MIistério do Desenvolvimento Regional e à responsável, para ciência, informando que a presente deliberação, acompanhada do Relatório e do Voto que a fundamenta, está disponível para a consulta no endereço www.tcu.gov.br/acordaos, além de esclarecer que, caso requerido, o TCU poderá fornecer sem custos as correspondentes cópias, de forma impressa.
  O MP/TCU, representado pelo procurador Marinus Eduardo de Vries Marsico, em sua manifestação regimental, manifestou-se de acordo com a proposta da Secex-TCE (peça 59) .
É o relatório.

não há.

Procurador Marinus Eduardo De Vries Marsico.

TOMADA DE CONTAS ESPECIAL. NÃO COMPROVAÇÃO DA REGULAR APLICAÇÃO DOS RECURSOS REPASSADOS. CITAÇÃO. REVELIA. CONTAS IRREGULARES. DÉBITO. MULTA. COMUNICAÇÕES.

TOMADA DE CONTAS ESPECIAL (TCE)

Secretaria de Controle Externo de Tomada de Contas Especial (SecexTCE).

Examina-se tomada de contas especial instaurada contra a ex-prefeita do município de Jutaí/AM na gestão 2013/2016, Marlene Gonçalves Cardoso, em virtude da impugnação parcial das despesas provenientes dos recursos disponibilizados pela portaria 160/2015, do extinto Ministério da Integração Nacional (MI) .
O município declarou situação de emergência em 12/5/2015 (decreto municipal 10/2015) , reconhecido em procedimento sumário pela portaria MI 104/2005 e apresentou plano detalhado de resposta (PDR) , orçado em R$ 680.350,00.
O PDR consiste na formalização da solicitação de apoio federal, por meio do qual as necessidades são apresentadas com as justificativas e indicação das ações a serem realizadas no âmbito do estado e do município.
A portaria MI 160/2015 autorizou o empenho e repasse de recursos ao município, no valor de R$ 397.749,80, para a execução de ações de socorro e assistência às vítimas e restabelecimento de serviços essenciais (peça 4) decorrentes da emergência reconhecida pela portaria MI 104/2005, conforme quadro a seguir.
	Assistência Humanitária
	Quantidade
	Valor (R$) 

	Cestas de Alimentos
	1.000 kits
	92.500,00

	Kit Higiene Pessoal
	1.000 kits
	35.000,00

	Kit Limpeza
	1.000 kits
	60.000,00

	Ações de Socorro
	Quantidade
	Valor (R$) 

	Aluguel de barcos
	01 por 30 dias
	15.000,00

	Aluguel de voadeira
	03 por 30 dias
	31.699,80

	Gasolina
	12000 litros
	52.800,00

	Óleo Diesel
	5000 litros
	17.500,00

	Óleo lubrificante/Óleo 2 tempos
	390 litros
	5.850,00

	Ações de Restabelecimento
	Quantidade
	Valor (R$) 

	Telhas de alumínio (3 mts) 
	Indeferido
	
	Pregos 3" ½
	100 kg
	1.150,00

	Pregos 2" ½
	100 kg
	1.150,00

	Pregos 3"
	100 kg
	1.150,00

	Pregos 2"
	100 kg
	1.150,00

	Tábuas para assoalho
	400 dúzias
	60.000,00

	Tábuas para parede
	285 dúzias
	22.800,00

		Total
	397.749,80

Os recursos foram repassados pela ordem bancária 2015OB800193, de 28/7/2015.
A prestação de contas final foi analisada pelo Centro Nacional de Gerenciamento de Riscos e Desastres (Cenad) que concluiu pela reprovação e por débito no valor histórico de R$ 336.624,00, imputável à ex-prefeita (peça 20) .
No âmbito do MI, a ex-prefeita foi regularmente notificada, não tendo recolhido a importância questionada tampouco apresentado elementos de defesa acerca dos fundamentos que levaram à impugnação parcial da prestação de contas final dos recursos repassados.
A Controladoria Geral da União, no relatório de auditoria 940/2018, acompanhou as conclusões do Ministério (peça 31) .
Neste Tribunal, a responsável foi regularmente citada para recolher o débito ou apresentar alegações de defesa nos seguintes termos (pela 52) :
"O débito decorre da não comprovação da boa e regular aplicação de parte dos recursos firmados pela Portaria 160/2015 (peça 4) , e disponibilizados por meio da Transferência Obrigatória/SIAFI 683982, celebrado entre o MI e o Município de Jutaí/AM, a qual caracteriza infração ao artigo 4 da Portaria 88 MI/2012 - Ministério da Integração Nacional."
Transcorrido o prazo regimental, a responsável não recolheu o débito, tampouco apresentou alegações de defesa.
A Secretaria de Controle Externo de Tomada de Contas Especial analisou os elementos juntados aos autos e propôs, com fundamento no art. 12, §3º, da Lei 8.443/1992, considerar revel a responsável, dando-se seguimento ao processo, julgar suas contas irregulares, condená-la em débito integral e aplicar-lhe a multa do art. 57  (peça 56) .
O MP/TCU, representado pelo procurador Marinus Eduardo de Vries Marsico, em sua manifestação regimental, manifestou-se de acordo com a proposta da Secex-TCE (peça 59) .
II
Uma vez que a responsável não se manifestou em relação à citação, deve ser considerada revel, dando-se prosseguimento ao processo, em consonância com o art. 12, § 3º, da Lei 8.443/1992.
Não havendo nos autos elementos que possam comprovar a boa e regular aplicação dos recursos impugnados e afastar as irregularidades que lhe foram atribuídas, impõe-se julgar irregulares as contas da Sra. Marlene Gonçalves Cardoso, condenando-a ao pagamento de débito e aplicando-lhe a multa do art. 57 da Lei 8.443/1992
De acordo com os critérios firmados no Acórdão 1441/2016-TCU-Plenário, não ocorreu a prescrição da pretensão punitiva no presente caso, conforme análise realizada pela Secex-TCE (peça 56) :
"25.	Vale ressaltar que a pretensão punitiva do TCU, conforme Acórdão 1441/2016-TCU-Plenário, que uniformizou a jurisprudência acerca dessa questão, subordina-se ao prazo geral de prescrição indicado no art. 205 do Código Civil, que é de 10 anos, contado da data de ocorrência da irregularidade sancionada, nos termos do art. 189 do Código Civil, sendo este prazo interrompido pelo ato que ordenar a citação, a audiência ou a oitiva do responsável. 
26.	No caso em exame, não ocorreu a prescrição, uma vez que a liberação dos recursos ocorreu em 28/7/2015 (peça 7, p. 4) , e o ato de ordenação da citação ainda não ocorreu em 23/11/2018.
27.	Informa-se que foi encontrado débito imputável à responsável em outros processos em tramitação no Tribunal, referentes às seguintes TCEs: Processo 007.114/2018-4; Processo 023.972/2018-1; Processo 038.471/2018-3, que se encontram em fase de citação."
Diante do exposto, manifesto-me pela aprovação do acórdão que ora submeto à apreciação deste Colegiado.
TCU, Sala das Sessões Ministro Luciano Brandão Alves de Souza, em 26 de janeiro de 2021.
Weder de Oliveira 
Relator